臺北高等行政法院判決　　　　　　　　　　　　　　 九十年度訴字第一○八一號
　　　　　　　　　　　　　　　.
　　原　　　告　甲○○
　　訴訟代理人　乙○○
　　被　　　告　經濟部智慧財產局
　　代　表　人　陳明邦（局長）
　　訴訟代理人　丙○○
右當事人間因新型專利申請事件，原告不服經濟部中華民國八十九年十二月十一日經
（八九）訴字第八九○八九八五○號訴願決定，提起行政訴訟，本院判決如左：
　　主  文
原告之訴駁回。
訴訟費用由原告負擔。
　　事  實
一、事實概要：原告於民國（下同）八十七年八月十四日以「進氣岐管之結構改良」
    向被告（原經濟部中央標準局八十八年一月二十六日改制為經濟部智慧財產局）
    申請新型專利，經被告編為第00000000號予以審查，不予專利（下稱系
    爭案）。原告不服，申請再審查，案經被告於八十九年六月八日以（八九）智專
    三（三）○五○二五字第○八九八七○○○九三四號專利再審查核駁審定書為「
    本案應不予專利」之處分。原告不服，提起訴願，遭決定駁回，遂提起行政訴訟
    。
二、兩造聲明：
    (一)原告聲明：請求撤銷原處分及訴願決定。訴訟費用由被告負擔。
    (二)被告聲明：如主文所示。
三、兩造之爭點：系爭案是否具有進步性？
　　(一)原告主張：
      (1)按凡對物品之形狀、構造或裝置之創作或改良，而可供產業上利用之新型者
        ，得依法申請取得新型專利，為專利法第九十七條暨第九十八條第一項明定
        。二人以上有同一之發明，各別申請時，應就最先申請者准予發明專利。但
        後申請者所主張之優先權日早於先申請者之申請日時，不在此限。前項申請
        日、優先權日為同日，應通知申請人協議定之，協議不成時，均不予發明專
        利。專利法第一百零五條準用第二十七條所明定。查系爭案主要係由一前管
        、一後管及兩墊片夾置一舌閥螺設而成，其主要特徵在於：前管為一彎管連
        結一矩形框，其矩形框內設有一加速環道，而舌閥為一矩形框連設一楔形中
        空體，該矩形框內置一可與加速環道相嵌合閥蓋；另楔形中空體上、下表面
        分別依序螺設舌閥框、舌閥片、墊隔板及抑止蓋。藉此，引擎運轉時舌閥片
        及舌閥框可視馬力大小，適當噴出油氣混合體，以達到省油、提昇馬力之功
        效。
      (2)申請案號第00000000號「機車引擎進氣閥門構造改良」，於活瓣之
        外緣，鎖固於進氣嘴本體，框設一導氣罩殼，該導氣罩殼對應進氣嘴之錐形
        ；末端形成一連通進氣之導氣口，以集束油氣口進入汽缸供一濃度均勻之燃
        燒效率並快速冷卻內壁。系爭案與第00000000號案係於八十七年八
        月十四日為同一申請日，參照第00000000號案之第三圖所示，其導
        氣罩殼與本案之抑止蓋，無論形狀、構造、置設點皆相同，該第00000
        000號案之進氣嘴本體及系爭案舌閥均為一三角錐狀，亦於角錐二側壁各
        形成有進氣孔（系爭案為控制孔），該第00000000號案得以核准專
        利並公告之，足證已具有產業上之利用價值，而系爭案之結構特徵中皆有與
        第00000000號案相同之處，系爭案已符合新型之要件，應依專利法
        第一百零五條準用第二十七條第二項之規定，通知第00000000號案
        之申請人與系爭案申請人協議，以免出現審查不一有違專利法之情事。
      (3)被告專利再審查案核駁理由先行通知書所引用之日本平成八年（西元一九九
        六年）三月五日申請，平成九年（西元一九九七年）九月十六日公開之日本
        特開平等九—二四二五五一號專利案（下稱引證案），其擋止構件具流線形
        ，與系爭案抑止蓋為直線狀，其形狀之改變並不具進步性。惟查，第000
        00000號案之導氣罩殼與系爭案之抑止蓋，無論於形狀、構造、置設點
        皆相同，若依再審查核駁理由之論調，則第00000000號案之導氣罩
        殼與引證案之擋止構件不也僅為形狀上之改變而不具進步性了？此點在審查
        過程中顯然出現不一之標準，剝奪系爭案在專利法所應有之平等原則。
      (4)系爭案之結構設計確實較引證案有相異之處，且有其功效上之增進，與第0
        0000000號案為同日申請，同時結構、功效相同之物件，於專利法規
        之前擁有相等之地位，理應具相同之產業利用價值者。
    (二)被告主張：
      (1)起訴理由略稱系爭案之抑止蓋（37）、舌閥和同日申請並已獲准專利之第0
        0000000號專利案之氣罩殼（236）、進氣嘴本體兩者形狀、構造、
        置設點相同，系爭案和該案均具產業利用性，均應予專利（協議），且若依
        再審核駁理由之論調，則第00000000號亦不具進步性，系爭案有審
        查不一之情事云云。然查系爭案之審定書係以日本第0000000Ａ號專
        利案為核駁引證案，並以專利法第九十八條第二項不具進步性為核駁法條，
        此與第00000000號專利案無關，系爭案亦無使用「不具產業利用性
        」之核駁理由。另系爭案審查時即已發現引證案日本第0000000Ａ號
        專利資料，且系爭案與引證案相較，並無功效增進之處，系爭案核駁之審定
        並無違誤；至於第00000000號專利案是否應予專利，則屬另案異議
        、舉發之問題，並非系爭案審究之範疇。
      (2)起訴理由另稱系爭案確較日本第0000000Ａ號專利案有功效之增進云
        云。然查起訴理由亦未詳指功效增進之處，此項答辯請參酌「再審查核駁審
        定書」理由（三），或被告（八九）智專三（三）○五○二五字第八九三一
        ○○一六一一號訴願答辯書。故起訴理由皆不足採。
    理    由
按凡對物品之形狀、構造或裝置之創作或改良，而可供產業上利用之新型者，得依法
申請取得新型專利，固為專利法第九十七條暨第九十八條第一項所明定。惟其新型如
係運用申請前既有之技術或知識，而為熟習該項技術者所能輕易完成且未能增進功效
時，仍不得依法申請取得新型專利，復為同法第九十八條第二項所明定。本件系爭第
00000000號「進氣岐管之結構改良」新型專利申請案，主要係由一前管、一
後管及兩墊片夾置一舌閥螺設而成，其主要特徵在於：前管為一彎管連結一矩形框，
其矩形框內設有一加速環道，而舌閥為一矩形框連設一楔形中空體，該矩形框內置一
可與加速環道相嵌合閥蓋；另楔形中空體上、下表面分別依序螺設舌閥框、舌閥片、
墊隔板及抑止蓋；藉此，引擎運轉時舌閥片及舌閥框可視馬力大小，適當噴出油氣混
合體，以達到省油、提昇馬力之功效。又原告於申請再審查階段所提之申復理由主要
謂：系爭案加速環道並非是一種改惡型創作，進而因加速環道之設置而使流體加速功
能更彰顯，具有相乘功效，另引證案雖具有擋止構件，然與系爭案整體構造並非相同
，系爭加速環道具有增加流體加速之功效云云。被告則以：系爭案舌閥之楔形中空體
已具流體加速之作用，加速環道和閥蓋間面積之變化反易增加流體流動損失；系爭案
之主要構件抑止蓋已見於引證案之擋止，引證案之擋止具流線形，系爭案抑止蓋則為
直線狀，其形狀之改變並不具進步性等語，乃為系爭案應不予專利之處分。原告不服
，提起訴願，訴願機關亦持相同論見而為訴願駁回之決定。茲原告起訴意旨雖謂：系
爭案之抑止蓋、舌閥和同日申請並已獲准專利之第00000000號專利案之氣罩
殼、進氣嘴本體兩者形狀、構造、置設點相同，系爭案和該案均具產業利用性，均應
予專利（協議），且若依再審核駁理由之論調，則第00000000號亦不具進步
性，系爭案有審查不一之情事云云。惟查系爭案之審定書係以日本第0000000
Ａ號專利案為核駁引證案，並以專利法第九十八條第二項不具進步性為核駁法條，此
與第00000000號專利案無關，系爭案亦無使用「不具產業利用性」之核駁理
由；至於第00000000號專利案是否應予專利，則屬另案異議、舉發之問題，
並非系爭案審究之範疇。原告另訴稱：系爭案確較日本第0000000Ａ號專利案
有功效之增進云云。姑不論原告並未詳指系爭案與引證案相較，有何功效增進之處；
且查油氣混合體係連續地流經前管彎管段，加速環道、閥蓋、楔形中空體，其流體流
動阻力為串連相加者，系爭案加速環道無助於前管變管段流阻之減少，而加速環道和
閥蓋間面積之變化，其流阻和速度之平方成比例，系爭案加速環道之設置，使流體速
度增加，反易增加流體之流動損失；引證案之擋止相同於系爭案之抑止蓋為單片式設
計，引證案之擋止具流線形，系爭案抑止蓋則為直線狀，其形狀之改變並不具進步性
。綜上所述，被告認系爭案不符合專利法第九十八條第二項所定新型專利之要件，而
為系爭案不予專利之處分，揆諸首揭說明，並無違誤，訴願決定予以維持，亦無不合
。原告仍執前詞，訴請撤銷，核無理由，應予駁回。
據上論結，本件原告之訴為無理由，依行政訴訟法第九十八條第三項前段，判決如主
文。
中　　華　　民　　國　　　九十一　　年　　　一　　　　月　　二十四　　　日
                           臺 北 高 等 行 政 法 院  第三庭
           　　　　　　　　　　　　　　　　　審判長 法　官  李得灶
           　　　　　　　　　　　　　　　　　　　　 法　官  吳慧娟
           　　　　　　　　　　　　　　　　　　　　 法　官  曹瑞卿
右為正本係照原本作成。
如不服本判決，應於送達後二十日內向本院提出上訴狀並表明上訴理由，如於本判決
宣示後送達前提起上訴者，應於判決送達後二十日內補提上訴理由書（須按他造人數
附繕本）。
中　　華　　民　　國　　　九十一　　年　　　二　　　　月　　　　一　　　日
            　　　　　　　　　　　　　　    　      書記官  陳清容
